臺灣高等法院高雄分院民事判決　　　　　96年度上易字第18號
上訴人即附　高雄市政府地政處三民地政事務所
帶被上訴人
法定代理人　丙○○
訴訟代理人　甲○○
被上訴人即　乙○○
附帶上訴人
訴訟代理人　蔡鴻杰律師
上列當事人間因請求損害賠償事件，對於民國95年11月14日臺灣
高雄地方法院95年度重訴字第328 號第一審判決提起上訴，本院
於96年6月27日言詞辯論終結，茲判決如下：
    主  文
上訴及附帶上訴均駁回。
第二審訴訟費用，關於上訴部分由上訴人負擔，附帶上訴部分由
被上訴人負擔。
    事實及理由
一、被上訴人起訴主張：坐落高雄市○○區○○段一小段141 地
    號，面積1778平方公尺，同上地段上建號1628號即門牌號碼
    高雄市三民區○○○路288 巷3 號，面積192.05平方公尺所
    有權全部及同上建物共同使用部份建號1656面積3028.62 平
    方公尺（含2993.79 平方公尺以及平台、花台面積34.83 平
    方公尺，合計為2993.79+34.83=3028.62） ，應有部分1000
    0 分之1289，經被上訴人於民國（下同）93年5 月18日完成
    所有權移轉登記。詎上訴人於94年1 月10日逕自將上述建號
    1656號建物權利範圍應有部分更改登記為10000 分之235 ，
    同年月11日高市地民一字第0940000307號函記載「台端所有
    本市○○區○○段一小段1628號建物（建物門牌：三民區○
    ○○路288 巷3 號）之共同使用部份權利範圍，因80年間平
    行作業補建檔失誤，業經本所辦理更正完竣... 」等語。被
    上訴人共同使用部分原權利範圍計減少10000 分之1054（計
    算式：0000-000=1054） ，經換算減少面積合計為319.21平
    方公尺（計算式：3028.62 ×1054/10000=319.21） 。按上
    述建物共同使用部份建號1656面積3028.62 平方公尺，因上
    訴人登記錯誤致被上訴人共同使用部分原權利範圍面積減損
    319.21平方公尺，經大有國際不動產估價師事務所鑑定結果
    被上訴人計損失新台幣（下同）6,600,000 元。被上訴人前
    曾依法向上訴人申請賠償，竟遭上訴人予以拒絕，爰求為判
    決：上訴人應給付被上訴人6,600,000 元，及自94年11月25
    日起至清償日止按週年利率5%計算之利息。訴訟費用由上訴
    人負擔。被上訴人願供擔保請准宣告假執行。
二、上訴人則以：高雄市○○區○○段一小段1628建號（門牌：
    大豐一路288 巷3 號）建物之共同使用部分（建號：同小段
    1656建號）權利範圍持分，於80年辦理建物第一次登記時登
    記為10000 分之1815，其後歷經移轉，並經登記名義人大立
    建設實業股份有限公司於80年7 月12日申請更正持分為1000
    0 分之235 ，而上訴人於同時期辦理地籍資料電腦建檔作業
    時，將該共同使用部分權利範圍持分誤建檔為10000 分之12
    89。上開錯誤之共同使用部分持分10000 分之1289暨其所屬
    區分主建物與土地持分，經買賣移轉多次後，由被上訴人於
    93年4 月29日以2,620,000 元拍賣取得，上訴人於94年1 月
    因同棟區分建物所有權人葉世興反應，發現上開錯誤情事，
    乃依土地登記規則第134 條（95年6 月30日配合土地法第69
    條修改本條業已刪除）規定逕為辦理更正持分為10000 分之
    235 以釐正地籍，並於更正後依同規則第28條規定通知被上
    訴人。被上訴人於94年11月21日以其共同使用部分之持分減
    少額換算面積為315.4622平方公尺，並向上訴人請求賠償9,
    500,000 元，上訴人於95年3 月1 日拒絕賠償。本案系爭共
    同使用部分持分雖登記為10000 分之1289，然其實際使用及
    應有部分範圍仍應依區分所有權人協議決定。本件共同使用
    部分持分更正係為維護地籍資料之正確，被上訴人共同使用
    部分持分雖經更正，然並未造成被上訴人由法院拍賣取得時
    所點交拍賣物實際上使用、收益之減損，被上訴人仍得繼續
    就系爭共同用部分暨所屬土地、建物持分有使用、收益之權
    ，並得就其移轉出售。且就實務面觀之，一般人購買房地產
    均係以主建物的價值為購買依據，而其公共設施僅係代表附
    屬於主建物之抽象價值，至於持分之多寡並不會影響主建物
    之價值。故被上訴人以上揭並無具體損害事實發生之情事，
    訴請上訴人賠償6,600,000 元主張無理由等語置辯。
三、原審判命上訴人給付被上訴人536,435 元，及自95年9 月6
    日起至清償日止，按週年利率5%計算之利息，被上訴人其餘
    之訴駁回。上訴人就敗訴部份，聲明不服，求將原判決不利
    於伊部份廢棄，駁回對造在第一審之訴；被上訴人則求為駁
    回上訴，並提起附帶上訴，求將原判決不利於伊部分廢棄，
    對造再給付3,000,000 元本息，上訴人則求為駁回附帶上訴
    。
四、兩造不爭執事項：(一)坐落於高雄市○○區○○段1 小段141
    地號土地面積萬分之283 ，同地號土地上之第1628建號主建
    物全部及1656建號共同使用部份，92年因歷經三次拍賣無人
    應買，於同年3 月經法院訂最低價格依序為661,000 元、98
    9,000 元、656,000 元為特別拍賣，經被上訴人於93年4 月
    19日出價975,000 元、1,989,000 元、656,000 元得標拍定
    （總價2,620,000 元）。(二)被上訴人93年5 月18日因拍賣取
    得系爭建物，共同使用建物應有部份是登記為萬分之1289，
    上訴人於94年1 月10日將上開持分改登記為萬分之235 。(三)
    上開1656建號共同使用部份，上訴人於80年辦理地籍資料電
    腦建檔作業時，將共同使用部份權利範圍持分，誤建檔為萬
    分之1289。
五、本院判斷：
  (一)按因登記錯誤遺漏或虛偽致受損害者，由該地政機關負損害
    賠償責任。前項損害賠償不得超過受損害時之價值。對於受
    害人依通常情形原可預期之利益之喪失則不得請求賠償，又
    所謂受損害時之價值，係指受損害時之市價而言，土地法第
    68條第1 項前段、第2 項定有明文，並有最高法院87年台上
    字第115 號判決可資參照。查高雄市○○區○○段建號1628
    號內共同使用部分即建號1656號面積2993.79 平方公尺（原
    審卷第6 、7 頁，上訴人誤為3028.62 平方公尺），應有部
    分10000 分之1289於93年4 月19日法院特別拍賣時，由被上
    訴人以656,000 元拍定，執行法院核發權利移轉證書並辦妥
    所有權移轉登記完畢等情，經調原法院92年度執字第 29208
    號執行卷審核無誤。次查：系爭共同使用部分中應有部分10
    000 分之1289原本以656,000 元拍定辦妥移轉登記後，上訴
    人以該標的應有部分於80年7 月12日業經前所有權人大立建
    設股份有限公司聲請更正為10000 分之235 因電腦建檔誤登
    為10000 分之1289為由，於94年間逕為更正為10000 分之23
    5 ，亦即被上訴人就建號1656號（共同使用部分）之應有部
    分因上訴人電腦建檔錯誤登記為10000 分之1289被更正為10
    000 分之235 ，共減少10000 分之1054。
  (二)被上訴人依據上訴人電腦建檔資料，認上述建號1628號內共
    同使用部分，即建號1656號應有部分為10000 分之1289，於
    法院拍賣時，以656,000 元拍定，嗣後上訴人以上述電腦建
    檔登記錯誤，更正為10000 分之235 ，顯然該共同使用部分
    之應有部分，受有減少10000 分之1054即315.55平方公尺之
    損害，而被上訴人因拍定取得系爭共同使用部分之應有部分
    ，實際為10000 分之235 ，不因區分所有權人之協議而增加
    ，且一般房地產買賣，衡參酌主建物及公共設施應有部分之
    面積等以定其價值，上訴人抗辯系爭共同使用部分持分雖誤
    登記為10000 分之1289，然其實際使用及應有部分範圍仍應
    依區分所有權人協議決定，且購買房地產均係以主建物的價
    值為購買依據，而其公共設施僅係代表附屬於主建物之抽象
    價值，至於持分之多寡並不會影響主建物之價值云云，要無
    足採。
  (三)系爭共同使用部分之應有部分為10000 分之235 ，被上訴人
    於原法院拍賣時，依據上訴人誤為登記之10000 分之1289應
    有部分，以565,000 元拍定，自應以被上訴人拍定時之拍定
    價額作為受損害之計算依據，亦即共同使用部分拍定價格56
    5,000 元，應按10000 分之1289比例計算被上訴人所受之損
    失額，其計算方式如下：共同使用部分建物面積依法院不動
    產權利移轉證書建號編號2 記載為2993.79 平方公尺，拍賣
    時權利範圍10000 分之1289面積約為385.90平方公尺（計算
    式：2993.79 ×1289/100 00=385.90），拍定金額656, 000
    元，按量平均每一平方公尺價值1,700 元（計算式：656,00
    0 ÷385.90=1,700），上訴人94年間將上述建號權利範圍更
    正為10000 分之235 ，換算面積減少315.55平方公尺（計算
    式：2993.79 ×1289/00000-000 /10000）=315.55），按以
    拍賣時每一平方公尺價值1,700 元計算，減少價值536, 435
    元（計算式：1,700 ×315.55 =536,435） 。被上訴人請求
    上訴人賠償損害在536,435 元範圍內為有理由。因上訴人機
    關登記錯誤致被上訴人共同使用部分原權利範圍減損部分，
    經大有國際不動產估價師事務所鑑定結果，以停車位價格計
    算，被上訴人計損失6,600,000 元（鑑定報告外放），被上
    訴人主張應以停車位價格計算被上訴人之損失，惟該估價報
    告書係根據95年8 月9 日之市場情況作成，距離當初損害發
    生時點已達2 年多，況該共同使用部分亦未標明做任何類似
    停車位之用途，被上訴人主張以上開鑑定停車位價格計算其
    損害，附帶上訴，請求上訴人再給付3,000,000 元本息為無
    理由。
六、綜上所述，被上訴人依土地法第68條第1 項前段規定，請求
    上訴人給付536,435 元及自95年9 月5 日（起訴狀繕本送達
    翌日）起，至清償日止，按週年利率5%計算之利息之範圍內
    為有理由，應予准許，逾此範圍部分之請求即無理由，原判
    決就上開應准許部分為上訴人敗訴之判決，並駁回被上訴人
    其餘之訴，核無違誤，上訴及附帶上訴意旨指摘原判決不當
    ，求予廢棄改判，均無理由，應予駁回。
據上論結，本件上訴及附帶上訴均為無理由，依民事訴訟法第44
9 條第1 項、第78條，判決如主文。
中　　華　　民　　國　　96　　年　　7 　　月　　11　　日
                            民事第六庭
                                審判長法官  張明振
                                法      官  陳真真
                                法      官  謝肅珍
以上正本證明與原本無異。
上訴人不得上訴。
附帶上訴人如對本判決上訴，須於判決送達後20日內向本院提出
上訴狀，其未表明上訴理由者，應於上訴後20日內向本院提出上
訴理由書（均須按他造當事人之人數附繕本）。上訴時應提出委
任律師或具有律師資格之人之委任狀，並依附註條文規定辦理。
中　　華　　民　　國　　96　　年　　7 　　月　　12　　日
                                書　記　官  黃琳群
附註：
民事訴訟法第466條之1 ：
對於第二審判決上訴，上訴人應委任律師為訴訟代理人，但上訴
人或其法定代理人具有律師資格者，不在此限。
上訴人之配偶、三親等內之血親、二親等內之姻親，或上訴人為
法人、中央或地方機關時，其所屬專任人員具有律師資格並經法
院認為適當者，亦得為第三審訴訟代理人。第1 項但書及第2 項
情形，應於提起上訴或委任時釋明之。
                                                      Q
